臺灣高等法院刑事判決　　　　　　　　 94年度上訴字第812號
上　訴　人
即　被　告　庚○
　　　　　　己○○
共　　　同
選任辯護人　莊勝榮律師
　　　　　　黃碧芬律師
上列上訴人因誣告案件，不服臺灣士林地方法院93年度訴字第20
號，中華民國94年2月4日第一審判決（起訴案號：臺灣士林地方
法院檢察署92年度偵字第2845號），提起上訴，本院判決如下：
    主  文
上訴駁回。
    事  實
一、庚○明知其於民國（下同）86年7月30日起即陸續以擔保透
    支契約之方式向世華聯合商業銀行（下稱世華銀行）天母分
    行辦理貸款，其中86年7月30日庚○申請貸款新臺幣（下同
    ）二千九百萬元額度，世華銀行天母分行核貸是二千一百萬
    元，86年9月26日貸款額度減為一千六百八十萬元，於87年8
    月27日庚○提供另一不動產而增貸四百萬元，至88年7月30
    日庚○辦理展期時額度合併為二千零八十萬元，於89年7月
    30 日辦理展期時額度減為二千萬元，至89年10月2日增貸五
    十四萬元等貸款過程，己○○亦明知其於庚○上述貸款過程
    中，在契約及本票上簽名蓋章擔任連帶保證人，嗣因庚○於
    90 年4月20日起即停止繳納上述貸款之利息，亦未清償其餘
    欠款，經世華銀行天母分行於90年9月21日向台灣士林地方
    法院聲請拍賣庚○供抵押之不動產及聲請對於己○○核發支
    付命令追償連帶債務，庚○為延緩世華銀行之追償行為，竟
    與己○○共同意圖他人受刑事處分，而於91年3月12日以刑
    事告訴狀向臺灣士林地方法院檢察署誣告世華銀行天母分行
    襄理甲○○、行員乙○○（起訴書誤載為吳宗翰）、戊○○
    、丙○（起訴書誤載為李明昕）、丁○○等人共同偽造89年
    7 月30日及同年10月2日，發票人均為庚○、己○○，金額
    為二千萬元及五十四萬元之本票各一張（下稱系爭二張本票
    ），而涉有刑法偽造變造有價證券之罪嫌。
二、案經甲○○、乙○○、戊○○、丙○、丁○○等人訴由臺灣
    士林地方法院檢察署檢察官偵查起訴。
    理  由
一、訊據被告庚○、己○○供承有向臺灣士林地方法院檢察署告
    訴世華銀行天母分行人員甲○○、乙○○、戊○○、丙○、
    丁○○五人涉嫌偽造變造有價證券之事實，惟均矢口否認有
    何誣告犯行，辯稱：(一)庚○實際借款金額為五十三萬二千一
    百十九元及一千九百五十四萬八千三百七十二元，並非系爭
    二張本票所載五十四萬元及二千萬元，但世華銀行以五十四
    萬元及二千萬元向法院聲請本票裁定，被告等認為與實際金
    額不符，誤遭偽造本票金額，致提出偽造變造有價證券之告
    訴，並非捏造不實事實興訟，無誣告之故意。(二)被告等在系
    爭二張本票上簽名及蓋章時，係空白本票，其上之金額、日
    期及利率之筆跡均非被告二人之筆跡。(三)金額五十萬之本票
    ，庚○既可書寫姓名，焉有由丙○代寫金額，顯見丙○推稱
    庚○手痛，違反常情，丙○本係不實供述為自己脫罪云云。
二、然查：
   (一)被告二人確於91年3 月12日具狀向臺灣士林地方法院檢察
     署告訴：甲○○、乙○○、戊○○、丙○、丁○○五人係
     世華銀行天母分行職員，於89年10月2 日，利用庚○向世
     華銀行天母分行申請房屋貸款時，誆騙庚○先後在甲○○
     等人所提示之二張空白本票上簽名蓋章，事後又以房貸需
     己○○為上述房屋貸款連帶保證為由，通知己○○於同年
     月中旬至世華銀行天母分行在上述二張僅有庚○簽章之空
     白本票上簽名蓋章，而事後甲○○等人竟意圖供行使之用
     ，利用庚○等二人簽名蓋章之空白本票，偽造票面金額分
     別為二千萬元及五十四萬元，發票日分別為89年7 月30日
     89年10月2 日之本票，並由世華銀行天母分行持以向法院
     聲請裁定強制執行，因認甲○○、乙○○、戊○○、丙○
     、丁○○涉有刑法偽造有價證券之罪嫌等事實，此為被告
     二人所供承，並有刑事告訴狀一份附於臺灣士林地方法院
     檢察署91年度偵字第8758號偵查卷可稽（見該偵查卷第17
     至20頁），經檢察官偵查結果，認甲○○等人犯罪嫌疑不
     足，於92年11月17日以91年度偵字第8758號為不起訴處分
     確定，有不起訴處分書在卷可憑（見91年度偵字第8758號
     偵查卷第312 至314 頁）。
  (二)被告庚○於86年7 月30日起陸續以擔保透支契約之方式向世
    華銀行辦理貸款，86年7 月30日被告庚○申請二千九百萬元
    額度，核貸是二千一百萬元，86年9 月26日額度減為一千六
    百八十萬元，87年8 月27日被告庚○提供另一個不動產而增
    貸四百萬元，88年7 月30日辦理展期時額度合併為二千零八
    十萬元，89年7 月30日辦理展期時額度減為二千萬元，89年
    10月2 日增貸五十四萬元，並均經被告己○○簽名蓋章擔任
    連帶保證人，此貸款過程均有借款申請書、世華銀行授信案
    件簽報書、授信案自行覆審報告書、擔保透支契約書、委託
    書、本票、授權書、授信約定書、保證書、切結書、授信案
    變更條件簽報書等附卷可稽（見庚○案甲冊影卷），並經證
    人黃太元即前世華銀行天母分行襄理於偵查中證稱：「（庚○與己○○的貸款案是你接洽的？）是。」、「（他們是何
    時起向世華貸款？）86年間起，當初庚○是統一證券的大戶
    ，我透過林先生去拜訪鄧某，他當時說是只需短期貸款，說
    等股票賺到錢即可還錢，不需要借長期的，所以介紹他辦理
    透支貸款比較方便，如果還錢直接將錢存入即可，所以從86
    年起就開始辦理透支契約，且該透支契約是每年換約的。」
    、「（從86年起就是二千萬元？）原本是二千九百萬元，銀
    行核貸是二千萬一百元，然後有提供不動產即在北投及新店
    房子當擔保。」、「（86年起他們即簽本票？）是一般短期
    借貸，我們銀行都會要求客戶簽本票，且每年換約每年重新
    簽本票。」、「（你在接洽庚○及己○○時，有明白告知他
    們透支契約的情形？）有，我們剛開始與他們說是先介紹有
    那些借款可以辦，後來他們表明自己的情況不需借長期的，
    我衡量情況後，建議他們以透支契約借款，並告知他們契約
    內容，讓他們確實明瞭才簽約，之後就由銀行人員辦理，但
    如果有增額或還款就要經過我核過，因我是業務主管。」等
    語明確。足見被告庚○自86年起即以被告己○○為連帶保證
    人向世華銀行天母分行辦理擔保透支借款，被告二人均熟悉
    於借款時，應先開立支票存款帳戶，提供擔保品設定抵押，
    簽訂擔保透支契約、授信約定書、本票等資料供銀行層層審
    核通過後撥款，始完成貸款手續。
  (三)被告庚○、己○○於偵審中均供承其等有在系爭二張本票上
    簽名及蓋章之事實，而被告庚○、己○○分別為信望愛法律
    中心之法務主任、會計，有借款申請書在卷可稽，況世華銀
    行核貸二千萬元之擔保透支借款係被告庚○自86年借款展期
    而來，之前被告已簽發發票日86年7 月30日金額貳仟壹佰萬
    元、發票日87年7月30日金額壹仟陸佰捌拾萬元、發票日87
    年8月27日金額肆佰萬元、發票日88年7月30日金額貳仟零捌
    拾萬元等四張本票予世華銀行（見庚○案甲冊影卷），均係
    照銀行所核貸之「額度」來簽發本票，並非照其實際支取之
    金額來簽發，堪認被告等對於依照核貸額度在本票上簽名及
    蓋章，用意在擔保，知之甚詳。又證人戊○○於原審審理時
    證稱：「（兩千萬部分，經辦是誰？）我印象是乙○○。」
    、「（五十四萬元經辦是誰？）丙○」、「擔保透支契約是
    否會要求當事人簽發本票？）會，我當初有提供世華銀行的
    作業手冊，裡面有規定要當事人簽發本票。」、「（對世華
    銀行兩千萬與五十四萬的本票，簽名與蓋章部分請說明？）
    兩千萬部分，我沒印象，但是被告二人沒有否認是他們自己
    簽名，而且印章是他們自己的，五十四萬部分是丙○寫的，
    印章是他們自己的，簽名部分被告也沒有否認。」等語（見
    93年10 月13日審判筆錄）；證人乙○○於原審審理時證稱
    ：「（本件兩千萬元部分，客戶有無授權或有無給客戶看？
    ）兩千萬元本票是我經辨的，客戶有無授權，我不清楚，他
    們確實有來辦理展期。」、「（庚○第幾次展期？）第五次
    展期」「（他在第五次展期時，他向世華銀行借多少金額？
    ）大概是一千九百五十四萬八千三百七十二元。」、「（你
    在辦理庚○展期簽約時候，你讓庚○簽了幾份文件？）包括
    授權書、不動產有無出租切結書、扣息的授權書、支存透支
    的契約、保證書《保證人寫》。」、「（擔保透支契約後面
    的立透支契約人是誰簽名及蓋章？）是庚○及己○○。」、
    「（世華聯合商業銀行本票是誰簽名的？）庚○及己○○。
    」、「（授信書上面是誰簽名及蓋章？）庚○及己○○」、
    「（授信約定書，立契約書人庚○是誰簽名及蓋章？）庚○
    」、「（授信約定書、立約定書的人己○○是誰簽名及蓋章
    ？）己○○。」、「（連帶保證書上之簽名及蓋章是誰？）
    己○○。」、「（授權書、立授權人是誰簽名及蓋章？）庚○。」、「（切結書是誰簽名及蓋章？）庚○。」、「（承
    諾書是誰簽名及蓋章？）庚○。」、「（借款申請書上的借
    款申請人是誰簽名及蓋章？）庚○。」等語（見93年10月13
    日審判筆錄）；證人丙○於原審審理時證稱：「（89年10月
    2日五十四萬整，國字部分是誰寫的？）是鄧先生授權叫我
    幫他寫的。」、「（89年10月2日方轉帳五十三萬兩千一百
    十九元給庚○，是誰處理的？）我是撥款人員，我撥五十四
    萬元給庚○。」、「（撥款五十四萬元，為何紀錄上會五十
    三萬兩千一百十九元？）這是客戶他使用的交易內容，我是
    針對客戶來辦理，我撥款給他。」、「（簽這張本票的時候
    ，簽名、蓋章及五十四萬元是何時寫的？）庚○說一定要填
    載完成不能空白的，他才要簽名及蓋章。」、「（利率部分
    誰寫的？）包括利率部分也是庚○先生要求一定要填上去。
    」、「（發票日是何時填寫上去？）是當場蓋上去。」、「
    （依銀行法的作業規定，可否幫客戶填寫票面金額？）我當
    場拒絕，是鄧先生要求我，我才寫的，因為他說他手痛，請
    我幫他寫，我本來是拒絕，因為規定是要當事人自己填寫，
    但是庚○說我是他的救命恩人，請我一定要幫他寫，寫好之
    後，我本來要請庚○蓋手印，因為我怕以後會發生糾紛，但
    是黃太元及吳世清說相信庚○，他不會害我們的，所以我才
    幫他填寫。」、「（庚○所增貸五十四萬元是否就是擔保透
    支契約？）確認的內容是在擔保。」、「（《審判長提示世
    華華合商業銀行金額五十四萬本票》上面發票人是誰簽名蓋
    章？）鄧先生及劉小姐（被告己○○）。」、「（授權書上
    面，立授權人是誰簽名及蓋章？）所有文件在當時都是鄧先
    生早上簽的，劉小姐的章他先蓋上，下午劉小姐來的時候簽
    名的。」、「（連帶保證書上面，是誰簽名及蓋章？）章是
    鄧先生早上時候蓋的，簽名是劉小姐下午來的時候簽的。」
    、「（授權約定書，是誰簽名及蓋章？）章是早上鄧先生蓋
    的，簽名是劉小姐下午來的時候簽的。」、「（切結書是誰
    簽名及蓋章？）鄧先生蓋的。」、「（承諾書是誰簽名及蓋
    章？）。他叫我們先寫好，他看過之後才簽名及蓋章。」、
    「（你為何記得清楚五十四萬元是當時你先填，而被告庚○
    確認過？）我在銀行做很久，對於客戶要求不合理與銀行規
    定不符的時候，我會留下深刻的印象，而且他有說我是他的
    救命恩人這句話，讓我印象深刻。」等語（見93年10月13日
    審判筆錄）；證人黃太元於原審審理時證稱：「（後面這兩
    位《指被告二人》是否有與你接洽？）有。」、「（經辦被
    告貸款的時候，你是否知道？）知道，因為我去招攬的。」
    、「（普通簽擔保透支契約，是否都有簽本票？）是，一定
    要簽本票。」、「（普通簽本票，是否給當事人寫金額及簽
    名？）不一定，有時候客戶要求行員代寫，但是要經過客戶
    同意。」、「（你們是否會拿空的，給客戶簽名及蓋章？）
    空白應該是不會，一個人簽名及蓋章，應該知道是簽什麼，
    這是常理上說不過去。」等語（見原審93 年10月13日審判
    筆錄），互核證詞內容，並無不合。且被告二人簽發系爭二
    張本票，到期日授權世華銀行使票據上權利時得逕行填列，
    亦有被告等簽名及蓋章之授權書在卷可憑（見庚○案甲冊影
    卷）。足證被告庚○以被告己○○為保證人於89年間向世華
    銀行天母分行辦理展期二千萬元及增貸五十四萬元之兩筆擔
    透支借款，確係由被告庚○委託銀行人員在系爭二張本票上
    代寫金額、日期及利率，經被告等確認後，始在其上簽名及
    蓋章，再交付予銀行人員，完成借款手續無疑。再觀諸被告
    等上開前四次本票上金額之筆跡與被告等在偵查中書寫金額
    之筆跡，兩者之運筆轉折截然不同，顯見被告二人前四次辦
    理借款時，應係授權世華銀行人員代寫本票金額、日期及利
    率甚明，亦未見被告二人有所異議，益證系爭二張本票上之
    金額日期及利率應均確由被告庚○委託世華銀行人員代寫無
    誤。是被告等辯稱：其等簽名及蓋章時之系爭二張本票是空
    白本票云云，應非實情，自不足採信。被告二人於原審請求
    將系爭二張本票原本送請鑑定是否為其等之筆跡，自無必要
    ，併此敘明。
  (四)被告庚○以被告己○○為保證人於89年7 月30日辦理展期時
    額度減為二千萬元，89年10月2 日增貸五十四萬元，而實際
    撥款金額為一千九百五十四萬八千三百七十二元及五十三萬
    二千一百十九元等情，業據前揭證人證述明確，且為被告所
    是認，但因核貸金額係透支限額，此為固定的（即所謂額度
    ），而被告庚○借款金額係以其支票存款帳戶之透支餘額為
    借款總額，隨被告個人之需求在不超過額度之範圍內可以多
    次、不定額的提領支取使用，故其金額是隨時在變動的，此
    觀諸擔保透支契約條款第二條及第五條之規定自明；是以，
    二者的金額本有不同，世華銀行要求被告庚○簽發與核貸金
    額相同之本票，係作為擔保債務之履行，並無疑義。此觀之
    被告上開借款一為額度二千萬元，實際支取款金額為一千九
    百五十四萬八千三百七十二元，一為增貸額度五十四萬元，
    實際支取款金額為五十三萬二千一百十九元，均未超過額度
    之範圍但與額度甚為接近即明。嗣因被告庚○於90年4月20
    日起即停止繳納上述貸款本息，亦未清償欠款，經世華銀行
    天母分行於90年9月21日向原審法院聲請拍賣被告庚○供抵
    押之不動產及聲請對於己○○核發支付命令追償連帶債務，
    被告庚○為延緩世華銀行之追償行為，竟與被告己○○共同
    意圖他人受刑事處分，明知上開兩者之金額（即核貸額度與
    實際支取款金額）本有不同，乃故為混淆，聲稱其帳戶內並
    無支取二千萬元及五十四萬元兩筆之金額，本票竟簽寫該金
    額，即為銀行人員被告等所偽造云云，而於91年3月12日以
    刑事告訴狀向臺灣士林地方法院檢察署誣告世華銀行天母分
    行襄理甲○○、行員乙○○、戊○○、丙○、丁○○等人共
    同偽造系爭二張本票，而涉有刑法偽造變造有價證券之罪嫌
    ，被告二人顯有故為曲解事實而誣告之犯意甚明。是被告等
    辯稱：因二張本票金額與實際金額均不符，誤遭偽造本票金
    額，致提出偽造變造有價證券之告訴，並非捏造不實事實興
    訟，無誣告之故意云云，顯係臨訟編串飾詞，委無可採。
  (五)被告庚○既有向世華銀行增貸五十四萬元之透支擔保借款，
    於辦理借款手續時，被告庚○因手痛並稱世華銀行人員丙○
    為救命恩人而授權丙○代填本票金額、日期及利率等情，業
    據證人丙○證述明確，如前所述。又被告二人告訴甲○○等
    五人涉有偽造變造有價證券罪嫌，業據檢察官為不起訴處分
    確定，此有臺灣士林地方法院檢察署91年度偵字第8758號不
    起訴處分書在卷可憑，堪認證人丙○之證詞非虛。是被告辯
    稱：丙○推稱庚○手痛，違反常情，丙○本係不實供述為自
    己脫罪云云，應屬畏罪卸責之詞，洵不可採。
  (六)被告己○○另辯稱：伊知道庚○有很多房子，但不知道庚○
    會借這麼多錢，且乙○○告訴伊庚○欠五十幾萬元，伊只見
    過乙○○，其他人都未見過，伊是無辜的云云，然查被告己○○於原審審理時供稱：庚○是伊女兒之父親，二人曾是同
    居人，借款當時二人同居等語（見原審94年1月19日審判筆
    錄），足見被告二人關係親密，且借錢時二人同在信望愛法
    律中心工作，況被告己○○自86年間被告庚○向世華銀行借
    款二千一百萬元開始，即多次為被告庚○借款之連帶保證人
    ，並在擔保透支契約書、本票、授權書、授信約定書、保證
    書等文書上簽名及蓋章（見庚○案甲冊影卷），衡情豈有不
    知被告庚○向世華銀行借款之數額及應負法律責任之理？是
    其所辯，顯違常理，要屬避重就輕之詞，亦非可採。
  (七)綜上所述，本件事證已臻明確，被告二人誣告犯行堪以認定
    。本院依被告辯護人之聲請再向世華銀行函調被告庚○自89
    年7月至同年10月之存款交易明細，經比對與卷存之帳戶資
    料無何差異，並不能資為有利被告之認定，附為敘明。
三、按告訴人所訴事實不能證明其係屬實，在對於被訴人為不起
    訴處分確定者，固不能謂告訴人因此即應負誣告罪責，然此
    必以告訴人有出於誤會或懷疑被訴人有此事實，或對其事實
    誇大其詞而為申告之情形，始足以當之，若告訴人以自己親
    歷被害事實，堅指被訴人有犯罪行為，指名向該管公務員誣
    告，經不起訴處分，認被訴人無此犯罪事實者，即不能謂告
    訴人不應負誣告罪責（最高法院三十三年上字第一八四號判
    例參照）。本件被告二人以其自己親歷之事實，堅指被訴人
    甲○○、乙○○、戊○○、丙○、丁○○五人涉有偽造變造
    有價證券之行為，即無解於誣告罪責之成立。核被告二人所
    為，均係犯刑法第169 第1 項之誣告罪。被告二人以一罪誣
    告甲○○等五人，因誣告罪之性質直接受害者係國家，即妨
    害國家之審判事務，而於個人受害與誣告行為不生直接關係
    ，故僅能成立一個誣告罪（最高法院十九年上字第三八一號
    判例參照）。被告二人雙雙具名告訴甲○○等五人犯罪，就
    誣告行為有犯意聯絡及行為分擔，皆為共同正犯。
四、原審以被告犯罪明確，同此事實認定，而適用刑法第28條、
    第169第1項，並審酌被告二人為延緩世華銀行之追償行為，
    竟共同誣告銀行人員有偽造有價證券犯行，妨害國家司法權
    之行使，及對被害人刑事訟累之損害，與犯後猶飾詞否認犯
    罪之態度等一切情狀，各量處有期徒刑伍月，認事用法，核
    無不合。上訴意旨仍執與在原審相同辯解之前開情詞否認飾
    卸犯罪而指摘原判決，尚非有理由，應予駁回。
據上論斷，應依刑事訴訟法第368條，判決如主文。
本案經檢察官林炳雄到庭執行職務。
中　　華　　民　　國　　94　　年　　6 　　月　　24　　日
　　　　　　　　　刑事第十三庭  審判長法　官  劉景星
                                      法  官  李春地
                                      法  官  陳志洋
以上正本證明與原本無異。
如不服本判決，應於收受送達後十日內向本院提出上訴書狀，其
未敘述上訴之理由者並得於提起上訴後十日內向本院補提理由書
（均須按他造當事人之人數附繕本）。
                                      書記官  王韻雅
中　　華　　民　　國　　94　　年　　6 　　月　　27　　日
附錄：本案論罪科刑法條全文
刑法第169 條第1項
意圖他人受刑事或懲戒處分，向該管公務員誣告者，處七年以下
有期徒刑。
